【裁判字號】    99,消債抗,187
【裁判日期】    990802
【裁判案由】    聲請更生程序
【裁判全文】
臺灣高雄地方法院民事裁定           99年度消債抗字第187號
抗  告  人  甲○○
上列抗告人因聲請更生程序事件，對於中華民國99年2 月26日本
院99年度消債更字第50號裁定提起抗告，本院裁定如下：
    主    文
抗告駁回。
抗告程序費用新臺幣壹仟元由抗告人負擔。
    理    由
一、本件抗告意旨略以：依高雄市港務局出具之抗告人每月薪資
    所得，扣除法院之執行款後，實領金額僅有新臺幣（下同）
    37,000元左右。又抗告人每月經常性生活開銷包括電信費2,
    000 元、第四台費用500 元、水電瓦斯費3,000 元、管理費
    1,500 元、繳款費用8,000 元、油費3,000 元及餐費12,000
    元，合計高達30,000元；又抗告人之子李健嘉雖已成年，然
    現就讀義守大學二年級，仍須抗告人支付生活費用每月7,00
    0 元，總計抗告人每月支出高達45,000元，顯已入不敷出。
    故原裁定認定抗告人每月收入約為87,831元，扣除必要生活
    費用後，尚餘74,260元可資運用，仍得逐步清償債務而否准
    抗告人更生之聲請云云，乃顯有誤會。為此，爰依法提起本
    件抗告，請求廢棄原裁定，並准予裁定開始更生程序等語。
二、按「為使負債務之消費者得依本條例所定程序清理其債務，
    以調整其與債權人及其他利害關係人之權利義務關係，保障
    債權人之公平受償，謀求消費者經濟生活之更生及社會經濟
    之健全發展，特制定本條例」；「債務人不能清償債務或有
    不能清償之虞者，得依本條例所定更生或清算程序，清理其
    債務」；「債務人對於金融機構因消費借貸、自用住宅借款
    、信用卡或現金卡契約而負債務，在聲請更生或清算前，應
    提出債權人清冊，以書面向最大債權金融機構請求協商債務
    清償方案，並表明共同協商之意旨。」；消費者債務清理條
    例第1 條、第3 條、第151 條第1 項分別定有明文。消費者
    債務清理條例立法本意乃為助陷於經濟上困境之消費者跳脫
    惡性循環之債務窘境，並避免衍生嚴重之社會問題及維持安
    定之社會經濟秩序，故提供有更生或清算之程序二種手段供
    債務人重整其債務，妥適調整其與各相關債權人等間之權利
    義務關係，以謀求消費者經濟生活之更生機會，從而健全社
    會經濟發展。然私法上之債之關係，立基於當事人間之信賴
    關係，為今社會經濟發展所繫，故當事人循法追求己利之際
    ，亦應慮及對造權益，並需考量該債之關係在社會上之輕重
    ，且基於誠實及信用之原則，行使其債權及履行其債務，故
    債務人之消費者欲以上開條例調整債務關係時，自應以誠信
    原則為準繩，故法院僅得於聲請人實有不能清償債務或有不
    能清償之虞時，且在債權人與債務人於真切協商未果之後，
    始得居中介入兩造間為解決債務關係之仲裁，以免有心之人
    藉此條例而恣意圖謀脫免債務，嚴重破壞經濟流通，陷社會
    於道德危險之動盪，使融資之人因信用緊縮而無法貸得款項
    ，徒增社會經濟動亂。
三、經查：
（一）抗告人固主張每月收入扣除法院扣款後，僅約37,000元，
      並有高雄港務局每月薪資所得查詢表為憑（見消債更卷第
      67頁）。然該份查詢表僅羅列抗告人每月基本薪資，並未
      納入抗告人之業績獎金、工作獎金、年終獎金、福利津貼
      及其他額外費用，實難僅憑該份所得查詢表即遽認抗告人
      之實際收入。而參以抗告人97年度綜合所得稅各類所得資
      料清單（參見消債更卷第16頁）記載該年度收入為1,053,
      971 元，顯然超過抗告人每月基本薪資之加總，足認各類
      所得清單業已將抗告人全部所得納入；另參以抗告人提出
      之98年度綜合所得稅電子結算（網路）申報收執聯影本，
      抗告人98年度之收入為1,044,034 元，足見原裁定所依據
      之收入額度，與抗告人實際收入較為符合。從而，原裁定
      以各類所得清單作為抗告人實際收入之判斷依據，並以此
      計算抗告人每月平均收入約為87,831元，應屬可採。
（二）抗告人雖表示每月需支出電信費2,000 元、第四台費用50
      0 元、水電瓦斯費3,000 元、管理費1,500 元、繳款費用
      8,000 元、油費3,000 元及餐費12,000元，合計其每月基
      本生活支出高達30,000元云云。惟按，消費者債務清理條
      例之立法意旨，乃在於幫助陷於經濟上困境之債務人，得
      藉由更生或清算程序，走出經濟困境，避免走向絕路，實
      現憲法所保障之生命權，並非在幫助債務人保持其舊有之
      生活水平。因此在考量所謂之「生活必要性支出」，自以
      維持一般人最低生活水平所需為準。經查：抗告人居住於
      高雄市，有其戶籍謄本在卷可憑，參諸內政部社會司公告
      之98年度高雄市每人每月最低生活費為11,309元，而內政
      部公告之98年度高雄市低收入戶最低生活費標準，係按照
      政府最近一年平均高雄市民每人消費支出60％訂定，且上
      開公告係內政部依據社會救助法第4 條規定所制訂之標準
      ，應屬可採，故聲請人之最低生活費用仍得援用此標準計
      算之。是聲請人每月基本生活開銷於11,309元內，核屬必
      要，逾此範圍之支出尚無可採。
（三）承上，以抗告人每月收入87,831元扣除其基本生活費用11
      ,309元及扶養其母之扶養費每月2,262 元後，尚有74,260
      可資運用，足以按月清償剩餘債務所衍生之利息46,490元
      外，就抗告人所積欠之債務本金扣除抗告人名下之不動產
      價值約860,296 元後，抗告人剩餘債務之利息減為46,104
      元（計算式：46,490元－226 元－160 元＝46,104元），
      以抗告人積欠之債務本金為2,736,552 元（計算式：3,59
      6,848 元－860,296 元＝2,736,552 元），亦得於8 年內
      清償完畢【計算式：2,736,552 元÷（74,260元－46,104
      元）÷12＝8.09】，而無不能清償或有不能清償之虞之情
      形，故原裁定駁回抗告人之更生聲請，於法並無不合。雖
      抗告人以其子現就讀義守大學二年級，每月仍須提供生活
      費7,000 元，另伊仍須繳納稅款近60,000元，原裁定均未
      加以審酌云云。然以抗告人自承其98年度繳稅額度高達49
      ,117元，而其98年度之收入為1,044,034 元，顯見其仍有
      相當工作能力及收入，難謂有何不能清償債務之情形；縱
      使再扣除其每月支付長子之生活費用7,000 元後，抗告人
      尚餘67,260元（計算式：74,260元－7,000 元＝67,260元
      ），仍足資償還債務衍生之利息並進一步於11年內清償債
      務，況其子2 年後業已大學畢業，足以獨立生活而無需抗
      告人每月7,000 元生活費之資助，抗告人償還債務期間更
      得進一步縮短。基此，本院實難認定抗告人有無法清償或
      不能清償之虞，故抗告人之更生聲請，洵難認可，是原裁
      定駁回抗告人之聲請，旬屬有理。
四、綜上所述，抗告人既無不能清償債務或有不能清償之虞之情
    事，依上開說明及規定，其聲請之更生已有要件不備。從而
    ，原裁定駁回抗告人之更生聲請為有理由，抗告人對原裁定
    提起抗告非為有理，自應予以駁回。
五、據上論結，本件抗告為無理由，依消費者債務清理條例第15
    條，民事訴訟法第495 條之1 第1 項、第449 條第1 項、第
    95條、第78條，裁定如主文。
中    華    民    國    99    年    8     月    2     日
              民事第一庭      審判長法  官  黃國川
                                    法  官  張茹棻
                                    法  官  林岳葳
上為正本係照原本作成。
本裁定不得抗告。
中    華    民    國    99    年    8     月    2     日
                                    書記官  簡文清

司法院資訊處製作；財團法人民間司法改革基金會備份。
